# 非同一控制下多次交易分步实现合并，合并计算结果的疑问

提问人：小头鱼 时间：2011-06-16 14:18:49
假设A，1.1日支付 400 元，购入B公司实收资本 1000 的20%权益，该投资按权益法进行核算。1.1-12.31日，A与B都没有任何经营，B将收到的实收资本 1000 进行投资，记为可供出售的金融资产，年底其公允价值增加 500 ，记入“资本公积”科目，A根据权益法相应增加资本公积 100 。12.31日，A与B资产负债表情况如下： A长期股权投资 500 实收资本1,000货币资金 600 资本公积100 B:可供出售金额资产1,500实收资本1,000 资本公积 500 同时 12 月 31 日，A支付 600 元，购入B公司40%权益，这样，A公司共拥有B公司60%权益，分步实现合并。此时，A与B个别资产负债表反映如下： A:长期股权投资1,100实收资本1,000货币资金 资本公积100 B可供出售金额资产1,500实收资本1,000 资本公积 500 假设B 1.1日公允价值及12.31日净资产公允价值与账面价值相同，分别为1,000和1,500 A在合并层面，作如下合并审计调整： 1 、 对购买日前的长投进行调整：20%对应的长投在购买日公允值为1,500 20%=300 ，账面价值为500 ，借：投资收益 200 贷：长期投资 200 2 、 对购买日前 20% 长投产生的 100 元综合收益进行调整：借：资本公积 100 贷：投资收益 100 3 、 计算合并层面的商誉： 20% 对应的长投在购买日公允值为 1,500 20%=300，购买日40%长投支付对价公价值为 600 ，则：
300+600-1500*60%=0，即不产生商誉和营业外收入。 4 、 常规合并调整分录:借：实收资本 1,000资本公积 500 贷：长期投资 900少数股东权益 600 借：未分配利润 100 贷：投资收益 100 合并后的A集团合并资产负债表如下：可供出售金额资产1,500实收资本1,000 未分配利润-100 少数股东权益 600 合并利润表如下：投资收益-100 通过以上计算，我们发现虽然A与B在本期都未发生经营，但仍产生了-100的投资收益，其形成原因应该是第一笔20%投资时，用 400 元购入实收资本 1000 的20%权益，产生的借差(商誉)200，转入投资收益，同时按权益法核算的综合收益 100 转入投资收益，所形成的100-200=-100。 这是否可以理解成，分步实现合并的，购买日前产生的商誉及综合收益将通过“投资收益”科目反映在合并报表中，而不会正常反映在合并报表中？这是从哪种角度考虑而产生这样的处理方式呢？

回答人：chenyiwei
可以这样理解。这与解释 4 号和修订后的IFRS 3在更大程度上采用了实体理论有关，认为从不控制到控制是一项导致跨越会计处理界线的重大经济事项，所以视同按购买日公允价值处置原持有的 20 ％股权（所以原先该 20 ％股权对应的商誉和其他综合收益均转入投资收益），再随即按同一公允价值购回该 20 ％股权，并按增持的 40 ％股权于购买日的公允价值购入该新增的 40 ％股权而实现企业合并，合并成本等于购买日增持股份的买价加上购买日前原持有的股权于购买日的公允价值。 关于这一问题本版面上已有较多讨论，你可以搜索一下。

提问人：zico9999 时间：2013-05-18 19:08:42
陈版：这个案例中母公司对子公司的综合收益只是在合并报表反映吗？那单表怎么处理，难道子公司将可供出售金融资产全部处置也不影响母公司原有的其他资本公积吗？

回答人：chenyiwei
合并报表层面，原先的 20 ％股权对应的综合收益需随着原有股权的重估而转入投资收益；在个别报表层面继续作为其他综合收益反映在资本公积中，但后续不再调整，直到母公司处置子公司股权时再按比例转入投资收益。